---
title: "Czesc 1 22.10"
author: "Magdalena"
date: "2024-10-22"
output: html_document
---

# Część 1 - funkcje matematyczne

## Zadanie 1

Oblicz pole trójkąta o podstawie 10 i wysokości 5, używając operatora mnożenia.

*Odpowiedź:* wzór na pole trójkąta to $a*h/2$. Zatem należy przypisać każdej zmiennej odpowiednią wartość

```{r}
a <- 10
h <- 5
```

Zdefiniowanie pola trójkąta:

```{r}
pole_trójkąta <- a*h/2
```

wyświetlenie wyniku w raporcie:

```{r}
print(pole_trójkąta)
```

## Zadanie 2

Znajdź resztę z dzielenia 256 przez 7 oraz wynik dzielenia całkowitego.

*Odpowiedź:* aby znaleźć resztę dzielenia 256 przez 7 należy użyć funkcji modulo (%%) i dzielenie całkowyte (%/%). Najpierw należy przypisać wartości zmiennym:

```{r}
b <- 256
c <-7
```

Wykonanie funcji modulo:

```{r}
reszta_dzielenia <- b %% c
```

Wyświetlenie wyniku:

```{r}
print(reszta_dzielenia)
```

Wykonanie funkcji dla dzielenia całkowitego:

```{r}
dzielenie_całkowite <- b %/% c
```

Wyświetlenie wyniku:

```{r}
print(dzielenie_całkowite)
```

## Zadanie 3

Oblicz wartość wyrażenia $e^{\ln(5)}$, używając funkcji `exp()` i `log()`.

*Odpowiedź:*

## Zadanie 4

Zaokrąglij liczbę 7,895 do najbliższej liczby całkowitej: w górę i w dół.

*Odpowiedź:* Zdefiniowanie wartości p oraz użycie funkcji CEILING dla zaokrąglenia w górę oraz FLOOR dla zaokrąglenia w dół:

```{r}
p <- 7.895

g <- ceiling(p)  
d <- floor(p)    
```

Pokazanie wyników zaokrągleń:

```{r}
print(g)
print(d)
```

## Zadanie 5

Oblicz wartość funkcji tangens dla kąta $45^\circ$ (pamiętaj o konwersji stopni na radiany).

*Odpowiedź:* najpierw należy zmienić stopnie na radiany:

```{r}
radiany <- (45*2*pi)/360
print(radiany)
```

Obliczenie funkcji tangens:

```{r}
t <- tan(radiany/4)
print(t)
```

## Zadanie 6

Oblicz wartość wyrażenia $\sqrt{3^2 + 4^2}$, używając funkcji `sqrt()` i operatora potęgowania.

*Odpowiedź:*

```{r}
p <- 3^2 + 4^2
print(p)
s <- sqrt(p)
print(s)

```

# Część 2 - funkcje statystyczne

## Zadanie 1

Dla wektora danych $[2, 4, 6, 8, 10]$ oblicz średnią arytmetyczną, medianę oraz wariancję.

*Odpowiedź:*

Definijumey wektor:

```{r Definiowanie wektora}
wektor <- c(2, 4, 6, 8, 10)

```

Definiujemy miary statystyczne wektora:

```{r Miary statystyczne}
średnia <- mean(wektor)
mediana <- median(wektor)
wariancja <- var(wektor)
```

Wyświetlanie wyników:

```{r}
print(średnia)
print(mediana)
print(wariancja)
```

## Zadanie 2

Stwórz wektor z 50 losowych liczb z przedziału od 1 do 100. Znajdź wartość minimalną, maksymalną oraz sumę wszystkich elementów.

*Odpowiedź:* Definiowanie wektora od 1 do 100:

```{r}
wektor1 <- c(1:100)
```

Wybieranie losowych wartości:

```{r}
wektor2 <- sample(wektor1, size = 50, replace = FALSE)  
```

Znajdywanie wartości min, max i sumę elementów:

```{r}
watość_minimalna <- min(wektor2)
wartość_maksymalna <- max(wektor2)
suma_wszystkich_elementów <- sum(wektor2)
```

Pokazanie wyników:

```{r}
print(watość_minimalna)
print(wartość_maksymalna)
print(suma_wszystkich_elementów)
```

## Zadanie 3

Dla wektora danych $[3, 7, 7, 7, 2, 2, 5]$ utwórz tabelę częstości występowania każdej wartości.

*Odpowiedź:* Przypisanie kategorii dla wektora danych:

```{r}
tabela_częstości <- c(3, 7, 7, 7, 2, 2, 5)
tabela <- table(tabela_częstości)
```

Wyświetlanie wyniku:

```{r}
print(tabela)
```

## Zadanie 4

Oblicz korelację i kowariancję między danymi $x = [1, 3, 5, 7, 9]$ i $y = [2, 6, 10, 14, 18]$.

Przypisywanie wartości dla zmiennej:

```{r}
x <- c(1, 3, 5, 7, 9)
y <- c(2, 6, 10, 14, 18)

```

Obliczenia korelacji i kowariancji:

```{r}
korelacja <- cor(x, y)    
kowariancja <- cov(x, y)  
```

Pokazanie wyników:

```{r}
print(korelacja)
print(kowariancja)
```

## Zadanie 5

Użyj funkcji `summary()` do podsumowania danych z ramki danych zawierającej informacje o wieku i wysokości pięciu osób.

## Zadanie 6

Oblicz iloczyn wszystkich liczb w wektorze $[1, 2, 3, 4, 5]$.

*Odpowiedz:* Używanie funkcji ILOCZYN:
```{r}
iloczyn <- prod(1, 2, 3, 4, 5)
print(iloczyn)
```

# Część 3 - operacje na wektorach i indeksowanie

## Zadanie 1

Stwórz wektor, który będzie zwracał wszystkie wartości od 0 do 1 co 0,1.

*Odpowiedź:* Definiowanie wektora:

```{r}
wektor3 <- seq(from=0, to=1, by=0.1)
```

Pokazanie wektora:

```{r}
print(wektor3)
```

## Zadanie 2

Dla wektora $[2, 4, 6, 8, 10]$ wybierz drugi i czwarty element.

*Odpowiedź:* Definiowanie wektora:

```{r}
wektor4 <- c(2, 4, 6, 8, 10)
```

Wybieranie konkretnych elementów:

```{r}
drugi <- wektor1[2]
czwarty <- wektor[4]
```

Pokazanie:

```{r}
print(drugi)
print(czwarty)
```

##Zadanie 3

Znajdź wszystkie elementy wektora $[5, 3, 8, 1, 9]$ większe niż 4.

*Odpowiedź:* Definiowanie wektora:

```{r}
wektor5 <- c(5, 3, 8, 1, 9)
```

```{r}
powyżej_4 <- wektor5[wektor5 > 4] 
```

Pokazanie:

```{r}
print(powyżej_4)
```

## Zadanie 4

Posortuj wektor $[5, 2, 8, 3, 7]$ malejąco i podaj indeksy sortowania.

*Odpowiedź:* Zdefiniowanie i posortowanie wekorów używając funkcji SORT oraz pokazanie wyników sortowania używając funkcji PRINT:

```{r}
wektorm <- c(5, 2, 8, 3, 7)
malejąco <- sort(wektorm, decreasing = TRUE)
print(malejąco)
```

Podanie indeksów sortowania:

```{r}
indeksy_sortowanie <- order(malejąco)
print(indeksy_sortowanie)
```

## Zadanie 5

Oblicz rangi elementów wektora $[50, 20, 30, 40, 10]$.

*Odpowiedź:* Definiowanie wektora oraz obliczenia rangi funkcją RANGI:

```{r}
wektorr <- c(50, 20, 30, 40, 10)
rangi <- rank(wektorr)
print(rangi)
```

## Zadanie 6

Stwórz wektor powtarzający sekwencję $[1, 2, 3]$ trzy razy.

*Odpowiedź:*

# Część 4 - praca z ramkami danych (data frames)

## Zadanie 1

Utwórz ramkę danych zawierającą informacje o produktach: nazwa (tekst), cena (liczba), ilość (liczba całkowita).

```{r}
produkty <- data.frame(
  nazwa = c("sok", "woda", "kawa"),
  cena = c(4.50, 2.99, 10.99),
  ilość = c(30, 150, 60)
)
```

## Zadanie 2

Wyświetl kolumnę `'nazwa'` z ramki danych produktów.

```{r}
produkty$nazwa
```

## Zadanie 3

Dodaj nową kolumnę `'wartość'` obliczaną jako cena pomnożona przez ilość.

```{r}
cena <- c(4.50, 2.99, 10.99)
ilość <- c(30, 150, 60)
produkty$wartość <- c(cena*ilość)
```

## Zadanie 4

Usuń kolumnę `'ilość'` z ramki danych.

## Zadanie 5

Wyświetl strukturę ramki danych za pomocą funkcji `str()`.

## Zadanie 6

Podaj nazwy kolumn i wierszy w ramce danych.

# Część 5 - funkcje logiczne i warunkowe

## Zadanie 1

Sprawdź, czy liczba 7 jest większa od 5 i jednocześnie mniejsza od 10.

*Odpowiedź:* mamy doczynienia z **koniunkcją** zatem użyjemy operatora AND - spełnienie dwóch warunków:

```{r}
f <- 7
g <- 5
h <- 10

(f > g) & ( f < h)
```

## Zadanie 2

Dla wektora $[-3, 2, 5]$ użyj funkcji `ifelse()`, aby przypisać "Dodatnia" lub "Ujemna" do każdego elementu.

*Odpowiedź:* Należy zdefiniować wektor, użyć funkcji ifelse i wyswietlnić wynik komendą print:

```{r}
wektor6 <- c(-3, 2, 5)
wyniki <- ifelse(wektor6 > 0, "Dodatnia", "Ujemna")
print(wyniki)
```

## Zadanie 3

Sprawdź, czy jakikolwiek element wektora $[FALSE, FALSE, TRUE]$ jest prawdziwy.

*Odpowiedź:*

## Zadanie 4

Znajdź indeksy liczb parzystych w wektorze $[1, 2, 3, 4, 5, 6]$.

*Odpowiedź:*

## Zadanie 5

Napisz instrukcję `if...else`, która sprawdzi, czy dana liczba jest podzielna przez 3.

*Odpowiedź:*

## Zadanie 6

Użyj operatora NOT, aby odwrócić wynik porównania $x == y$.

*Odpowiedź:*

# Część 6 - Pętle i interakcje

## Zadanie 1

Napisz pętlę `for`, która wypisze liczby od 1 do 5.

*Odpowiedź:*
```{r}
for (i in 1:5)
  print(i)
```


## Zadanie 2

Użyj pętli `while`, aby obliczyć silnię liczby 5.

*Odpowiedź:* 
```{r}
e <- 5
silnia <-1
i <- 1
while (i <=e)
       silnia <- silnia * i
i <- i + 1
print(silnia)
       
```

## Zadanie 3

Stwórz macierz $2 \times 5$ wypełnioną kolumnami i za pomocą funkcji `apply()` oblicz sumę elementów w każdym wierszu.

*Odpowiedź:*

```{r}
macierz <- matrix(1:10, nrow = 2, ncol = 5)
print(macierz)

suma_wierszy <- apply(macierz, 1, sum)
print(suma_wierszy)
```



## Zadanie 4

Użyj funkcji `sapply()` na liście $[1\!:\!3,\; 4\!:\!6,\; 7\!:\!9]$ do obliczenia sumy elementów każdej podlisty.

*Odpowiedź:*

## Zadanie 5

Napisz pętlę `repeat`, która będzie zwiększać zmienną $x$ o 2, aż $x$ przekroczy 10.

*Odpowiedź:*

## Zadanie 6

Użyj funkcji `tapply()` do obliczenia średniej długości słów w grupach tekstów.

*Odpowiedź:*
