---
title: "13 zajecia"
author: "Magdalena_Chomiak"
date: 
output: html_document
---

## 1. Wykresy eksploracyjne

```{r}
# install.packages("ggplot2") 
library(ggplot2)

# Przykładowy zbiór danych: iris
data(iris)

## 1a. Boxplot
ggplot(iris, aes(x = Species, y = Sepal.Length, fill=Species)) +
  geom_boxplot() +
  labs(title="Boxplot - Długość działki kielicha (Sepal.Length) wg gatunków irysa")

## 1b. Histogram
ggplot(iris, aes(x = Sepal.Width)) +
  geom_histogram(binwidth = 0.2, fill="lightblue", color="black") +
  labs(title="Histogram - Szerokość działki kielicha (Sepal.Width)")

## 1c. Scatter plot
ggplot(iris, aes(x=Sepal.Length, y=Petal.Length, color=Species)) +
  geom_point() +
  labs(title="Scatter plot - Iris")

## 1d. Violin + Boxplot (hybryda)
ggplot(iris, aes(x=Species, y=Sepal.Width, fill=Species)) +
  geom_violin(alpha=0.5) +
  geom_boxplot(width=0.1, color="black", outlier.shape=NA) +
  labs(title="Violin + Boxplot - Iris")
```

## 2. Stacked Bar Plot (skumulowane słupki)

```{r}
# Dane przykładowe
df_bar <- data.frame(
  Sample = rep(c("S1","S2","S3"), each=3),
  Category = rep(c("A","B","C"), times=3),
  Count = c(10, 5, 15, 8, 12, 6, 20, 10, 5)
)

ggplot(df_bar, aes(x=Sample, y=Count, fill=Category)) +
  geom_bar(stat="identity") +
  labs(title="Skumulowany wykres słupkowy")
```

## 3. Waffle Plot

-   wizualizacja danych, która przedstawia skład procentowy różnych kategorii w formie siatki prostokątów lub kwadratów. Każdy mały kwadrat (lub prostokąt) reprezentuje określoną liczbę jednostek lub procent całości.
-   Jest to alternatywa dla wykresów kołowych lub słupkowych, szczególnie przydatna do przedstawiania udziałów w całości w sposób bardziej intuicyjny.

```{r}
# install.packages("waffle")  # w razie potrzeby
library(waffle)

parts <- c(`Cat A (50)`=50, `Cat B (30)`=30, `Cat C (20)`=20)

waffle(parts, rows=5, 
       title="Przykładowy Waffle Plot",
       legend_pos = "bottom")
```

## 4. Time Series Plot (analiza czasowa)

-   rodzaj wykresu, który przedstawia dane zebrane w czasie.
-   powszechnie stosowany w analizie szeregów czasowych, czyli badaniu zmienności danych w zależności od czasu. Wykres szeregów czasowych umożliwia identyfikację trendów, wzorców sezonowych, wahań cyklicznych oraz anomalii w danych.

```{r}
# Dane przykładowe (np. ekspresja genu w 5 punktach czasowych, dla 2 genów)
df_time <- data.frame(
  Time = rep(1:5, times=2),
  Expression = c(1,2,3,2.5,4, 2,3.5,3,4,5),
  Gene = rep(c("GeneA","GeneB"), each=5)
)

ggplot(df_time, aes(x=Time, y=Expression, color=Gene)) +
  geom_line() +
  geom_point() +
  labs(title="Analiza czasowa ekspresji genów")
```

## 5. Waterfall Plot

### 5.1: Klasyczny Waterfall (prosta wersja)

-   wykres słupkowy używany do wizualizacji zmian wartości w miarę dodawania lub odejmowania różnych komponentów w serii.
-   przydatny do pokazania, jak różne czynniki wpływają na wartość początkową, prowadząc do wartości końcowej.

```{r}
# Dane sztuczne: zmiana wielkości guza w % (hipotetyczny przykład)
set.seed(123)
df_wf <- data.frame(
  Pacjent = paste0("P", 1:20),
  Zmiana = sample(seq(-100, 100, by=10), 20)
)
# Sortujemy wg wartości
df_wf <- df_wf[order(df_wf$Zmiana), ]

# Prosty "waterfall" z ggplot2 (barplot z uporządkowanymi słupkami)
df_wf$Pacjent <- factor(df_wf$Pacjent, levels=df_wf$Pacjent)  # kolejność

install.packages("ggplot2")
library(ggplot2)

ggplot(df_wf, aes(x=Pacjent, y=Zmiana, fill=Zmiana>0)) +
  geom_bar(stat="identity") +
  coord_flip() +
  scale_fill_manual(values=c("red","forestgreen"), name="Zmiana dodatnia?") +
  labs(title="Klasyczny Waterfall Plot - Zmiana wielkości",
       x="Pacjent", y="Zmiana (%)")




```

### 5.2: Waterfall w analizach mutacji (pakiet maftools)

```{r}
BiocManager::install("maftools")
library(maftools)
# Przykładowe dane w pakiecie maftools: "tcga_laml.maf.gz"
laml.maf <- system.file("extdata", "tcga_laml.maf.gz", package = "maftools")
laml <- read.maf(maf = laml.maf)
oncoplot(maf = laml, top=10)  # typowy "onco waterfall" w stylu mutacji
```

## 6. Volcano Plot

-   rodzaj wykresu używanego głównie w badaniach biologicznych, takich jak analiza danych z badań genetycznych lub proteomicznych.
-   wykres przedstawia logarytmicznie przekształcone wartości p (statystycznej istotności) na osi Y i logarytmiczne przekształcenie stosunku zmiany (fold change) na osi X. Jego kształt przypomina wulkan, co dało mu nazwę.

### 6.1: base R (przykład minimalny)

```{r}
# Przykładowe dane
set.seed(123)
df_volcano <- data.frame(
  gene = paste0("Gene", 1:100),
  log2FC = rnorm(100, 0, 1),
  pval = runif(100, 0, 0.05)
)
df_volcano$negLogP <- -log10(df_volcano$pval)

plot(df_volcano$log2FC, df_volcano$negLogP,
     pch=20, col="grey50",
     xlab="log2 Fold Change", ylab="-log10(p-value)",
     main="Volcano Plot (base R)")

abline(h=-log10(0.05), col="red", lty=2)
abline(v=c(-1, 1), col="blue", lty=2)
```

### 6.2: pakiet EnhancedVolcano

```{r}
# nie odczytuje pakietu EnchacedVolcano, dlatego:
if (!requireNamespace("BiocManager", quietly = TRUE)) {
  install.packages("BiocManager")
}
BiocManager::install("EnhancedVolcano")
library(EnhancedVolcano)


# Dane przykładowe - minimalnie
EnhancedVolcano(df_volcano,
  lab = df_volcano$gene,
  x = 'log2FC',
  y = 'pval',
  pCutoff = 0.01,
  FCcutoff = 1,
  title = 'Przykładowy volcano plot',
  subtitle = 'DE analysis',
  legendPosition = "right")
```

## 7. Heatmap

-   graficzna reprezentacja danych, w której wartości są przedstawiane za pomocą koloru.
-   powszechnie stosowana metoda wizualizacji dużych zbiorów danych, umożliwiająca szybkie zrozumienie wzorców, trendów lub anomalii w danych.

```{r}
install.packages("pheatmap")
library(pheatmap)

# Tworzymy losową macierz 10 genów x 5 próbek
set.seed(123)
mat <- matrix(rnorm(50), nrow=10, ncol=5)
rownames(mat) <- paste0("Gene", 1:10)
colnames(mat) <- paste0("Sample", 1:5)

pheatmap(mat, 
         scale="row", 
         cluster_rows=TRUE, 
         cluster_cols=TRUE,
         main="Heatmap - 10 genów x 5 próbek")
```

## 8. Wykresy redukcji wymiarów (PCA, t-SNE)

### 8.1: PCA

-   Principal Component Analysis to grafika przedstawiająca wyniki analizy głównych składowych (PCA), która jest techniką statystyczną służącą do redukcji wymiarowości danych.
-   identyfikuje nowe, niezależne wymiary (składowe główne), które najlepiej wyjaśniają zmienność danych.

```{r}
data(iris)
pca_result <- prcomp(iris[,1:4], center = TRUE, scale. = TRUE)

pca_df <- data.frame(
  PC1 = pca_result$x[,1],
  PC2 = pca_result$x[,2],
  Species = iris$Species
)

ggplot(pca_df, aes(x=PC1, y=PC2, color=Species)) +
  geom_point() +
  labs(title="PCA - Iris")
```

### 8.2: t-SNE

-   t-Distributed Stochastic Neighbor Embedding to metoda redukcji wymiarowości danych, która jest powszechnie używana do wizualizacji wysokoodmianowych danych, takich jak dane wejściowe w naukach biomedycznych, tekstowych czy obrazowych.
-   mapuje punkty wysokiej wymiarowości na dwuwymiarową przestrzeń (lub trójwymiarową), tak aby możliwe było ich wizualne przedstawienie.

```{r}
# install.packages("Rtsne")
library(Rtsne)

# Usuwamy duplikaty względem kolumn 1:4 (Sepal.Length, Sepal.Width, Petal.Length, Petal.Width)
iris_nodup <- iris[!duplicated(iris[,1:4]), ]

# Teraz wywołujemy Rtsne
tsne_out <- Rtsne(iris_nodup[,1:4], pca=FALSE, perplexity=20, max_iter=500)

library(ggplot2)

# Tworzymy data.frame z wynikami t-SNE
tsne_df <- data.frame(
  X = tsne_out$Y[,1],
  Y = tsne_out$Y[,2],
  Species = iris_nodup$Species  # bo usunęliśmy te same wiersze
)

ggplot(tsne_df, aes(x=X, y=Y, color=Species)) +
  geom_point() +
  labs(title="t-SNE - Iris (bez duplikatów)")

```

## 9. Manhattan Plot

-   rodzaj wykresu używanego głównie w analizach genomicznych, takich jak badania związane z stowarzyszeniem genotypu z fenotypem (GWAS - Genome-Wide Association Studies).
-   przedstawia wyniki testów asocjacji genetycznych w sposób graficzny, umożliwiający wizualizację pozycji genomu oraz poziomu istotności statystycznej dla każdej pozycji.

```{r}
# install.packages("qqman")
library(qqman)

# Generujemy przykład: 500 SNP w 5 chromosomach
set.seed(123)
chrom <- rep(1:5, each=100)
bp <- rep(1:100, times=5)
pval <- runif(500, min=0, max=0.1)
df_gwas <- data.frame(CHR=chrom, BP=bp, P=pval, SNP=paste0("rs",1:500))

manhattan(df_gwas,
          genomewideline = -log10(5e-8),
          suggestiveline = -log10(1e-3),
          main="Przykładowy Manhattan Plot")
```

## 10. Venn Diagrams

-   narzędzie wizualizacji używane do przedstawiania interakcji między różnymi zestawami danych.
-   szczególnie przydatne do porównywania i wizualizacji wspólnych elementów lub przekrojów pomiędzy różnymi grupami lub zestawami.

```{r}
# install.packages("VennDiagram")
library(VennDiagram)
library(grid)  # do grid.draw

setA <- paste0("Gene", 1:10)
setB <- paste0("Gene", 6:15)

venn <- venn.diagram(
  x = list(A=setA, B=setB),
  filename = NULL,
  fill = c("skyblue", "pink"),
  alpha = c(0.5, 0.5),
  cex = 2,
  cat.cex = 2
)
grid.newpage()
grid.draw(venn)
```

## 11. UpSet Plot

-   rodzaj wykresu używanego do przedstawiania zbiorów danych w sposób, który uwidacznia interakcje między różnymi zestawami, zestawami częściowymi oraz unikatowymi elementami.
-   przydatny do analizy i wizualizacji danych, gdzie relacje między zestawami są bardziej skomplikowane niż w klasycznych diagramach Venn.

```{r}
# install.packages("UpSetR")
library(UpSetR)

listInput <- list(
  SetA = setA,
  SetB = setB,
  SetC = paste0("Gene", 8:12)
)

upset(fromList(listInput), 
      order.by = "freq", 
      main.bar.color = "steelblue",
      sets.bar.color = "tomato")
```

## 12. Pathway and Annotation Plots (np. KEGG)

-   wizualizacje używane głównie w analizach biologicznych i omicznych danych, takich jak genomika, proteomika czy metabolomika.
-   wykresy przedstawiają związki i relacje między genami, białkami, szlakami metabolicznymi lub innymi elementami biologicznymi, pomagając w zrozumieniu funkcji genów lub białek w kontekście sieci biologicznych.

```{r}
BiocManager::install("pathview")
library(pathview)

# Przykładowe sztuczne dane (Entrez ID i logFC)
genelist <- c("1840"=2, "4609"=-1, "7124"=1)  # Entrez ID
# KEGG pathway (np. "hsa04110" - Cell cycle dla Homo sapiens)
# Zwróć uwagę, że w realnych analizach używasz prawidłowych ID
pv.out <- pathview(gene.data = genelist,
                   pathway.id = "hsa04110",
                   species = "hsa",
                   out.suffix="example")
```

## 13. Drzewo filogenetyczne

-   graficzne przedstawienie ewolucyjnych relacji między różnymi gatunkami, organizmami lub genami.
-   przedstawia historię ewolucyjną i powiązania między różnymi liniami rozwoju lub taksonami, pokazując, jak różne grupy organizmów lub genów pochodzą od wspólnych przodków.

```{r}
# install.packages("ape")
library(ape)

tree <- rtree(10)  # losowe drzewo z 10 taksonami
plot(tree, main="Random Phylogenetic Tree")
```

## 14. Synteny Plots (np. genoPlotR)

-   graficzne przedstawienie relacji między genomami różnych organizmów, gdzie pokazuje się zbieżność lub różnice w układzie genów na chromosomach.
-   wykresy pomagają zrozumieć konserwatywność genomu, ewolucję genów i ich lokalizację w kontekście innych organizmów.

```{r}
install.packages("genoPlotR")
library(genoPlotR)
```

```{r}
# Przykładowe dane w pakiecie
data("barto", package="genoPlotR")

plot_gene_map(dna_segs = barto$dna_segs,
              comparisons = barto$comparisons,
              main = "Synteny plot - Bartonella genomes (genoPlotR)")
```

## 15. Circos Plots

-   wykresy używane do wizualizacji danych w sposób, który pozwala na jednoczesne przedstawienie wielu różnych cech lub danych, takich jak rozmieszczenie genów, różnice genomowe, regiony regulacyjne, warianty genetyczne i inne złożone relacje.

```{r}
install.packages("circlize")
library(circlize)
```

Przygotwoanie zakresów sektorów

```{r}
library(dplyr)
library(circlize)

bed <- data.frame(
  chr   = c("chr1","chr1","chr2","chr2"),
  start = c(1, 50, 1, 50),
  end   = c(25, 75, 25, 75),
  value = c(10, 20, 5, 15)
)

# Grupujemy, żeby wyliczyć minimalny start i maksymalny end dla każdego chr
chr_ranges <- bed %>%
  group_by(chr) %>%
  summarise(
    min_start = min(start),
    max_end   = max(end)
  )

```

```{r}
library(circlize)

circos.clear()  # czyścimy stan przed nową inicjalizacją

circos.initialize(
  factors = chr_ranges$chr, 
  xlim    = cbind(chr_ranges$min_start, chr_ranges$max_end)
)

circos.trackPlotRegion(
  ylim = c(0, 1),
  panel.fun = function(x, y) {
    # Odczytujemy informację o sektorze
    sector.name = CELL_META$sector.index
    # Rysujemy napis na środku sektora
    circos.text(
      CELL_META$xcenter,
      0.5,
      sector.name,
      facing = "bending.inside"
    )
  }
)

for(i in seq_len(nrow(bed))) {
  # Wyciągamy chrom, start, end
  chr   = bed$chr[i]
  start = bed$start[i]
  end   = bed$end[i]
  val   = bed$value[i]

  # Rysujemy prostokąt w sektorze `chr`
  # "Wysokość" prostokąta zrobimy, np. od 0 do val/20 (tak, by coś było widać)
  circos.rect(
    xleft       = start, 
    ybottom     = 0, 
    xright      = end, 
    ytop        = val/20, 
    sector.index= chr,
    col         = "skyblue", 
    border      = "black"
  )
}

circos.clear()
```

## 16. Ideograms (np. karyoploteR)

-   schematy graficzne przedstawiające strukturę chromosomów, zazwyczaj używane do wizualizacji genomów, porównania ich segmentów, lokalizacji genów oraz innych elementów struktury genomu.
-   często używane w analizie genomiki strukturalnej i porównawczej.

```{r}
BiocManager::install("karyoploteR")
library(karyoploteR)

kp <- plotKaryotype(genome="hg19")  # lub inny genom
# Przykładowo zaznaczmy region na chr1
region <- toGRanges(data.frame(chr="chr1", start=1e6, end=2e6))
kpRect(kp, data=region, y0=0, y1=1, col="red", border=NA)
```
