---
title: "zadanie 11 Gwas"
author: "Magdalena_Chomiak"
output: html_document
---

# Zajęcia 11 - GWAS

## A. Wczytanie i załdaowanie pakietów:

```{r}
packages <- c("rrBLUP"
   , "BGLR"
   , "DT"
   , "SNPRelate"
   , "dplyr"
   , "qqman"
   , "poolr")

{for (pkg in packages) {
  if(!require(pkg, character.only = TRUE)) {
    install.packages(pkg, dependencies = TRUE)
    }
  }
}

library(pkg, character.only = TRUE)
```

## Wczytaj dane genotypowe z pliku `.ped`, informacje o osobnikach z pliku `.fam`, informacje o mapowaniu z pliku `.map`.

```{r}
# Wczytanie danych genotypowych:
setwd("C:/Users/magda/OneDrive/Pulpit/ABWG-GWAS")
Geno <- read_ped("sativas413.ped")

# wczytanie kolumn jako osobne wartości
p = Geno$p
n = Geno$n
Geno = Geno$x
head(Geno)
Geno

# Wczytanie informacji o subpopulacji:
```


```{r}
FAM <- read.table("sativas413.fam")
head(FAM)

# Wczytanie informacji o mapowaniu markerów:
MAP <- read.table("sativas413.map")
head(MAP)
```

```{r}
# Przekodowanie wartości markerów zgodnie z podanych schematem:
Geno[Geno == 2] <- NA
Geno[Geno == 0] <- 0
Geno[Geno == 1] <- 1
Geno[Geno == 3] <- 2
```

```{r}
# Kowertacja danych na macierz i transpozycja:
Geno <- matrix(Geno, nrow = p, ncol = n, byrow = TRUE)
Geno <- t(Geno)

# Podanie wymiarów macierzy, takich jak liczba osobników i markerów SNP:
dim(Geno)
```

## B.Wczytanie danych fenotypowych i sprawdzenie z danymi genotypowymi

```{r}

rice.pheno <- read.table("RiceDiversity_44K_Phenotypes_34traits_PLINK.txt",
                         header = TRUE, stringsAsFactors = FALSE, sep = "\t")
head(rice.pheno)

# wymiary - pierwsza wartość powinna być taka sama jak w `dim(Geno)`
dim(rice.pheno)

# przypisujemy nazwy wierszy dla macierzy Geno na podstawie drugiej kolumny (V2) z ramki FAM, zawierającej identyfikatory próbek

rownames(Geno) <- FAM$V2

# sprawdzenie zgodności
table(rownames(Geno) == rice.pheno$NSFTVID)
```

```{r}
# Wyodrębnienie pierwszej cechy:
y <- matrix(rice.pheno$Flowering.time.at.Arkansas)
rownames(y) <- rice.pheno$NSFTVID
index <- !is.na(y)
y <- y[index, 1, drop = FALSE]
Geno <- Geno[index, ]
table(rownames(Geno) == rownames(y))
```

## C. Przeprowadzenie kontroli jakości (QC) danych markerowych: zastąpienie brakujących danych markerowe średnią wartością dla każdego markera.

```{r}
for (j in 1:ncol(Geno)){
  Geno[, j] <- ifelse(is.na(Geno[, j]), mean(Geno[, j], nar.rm = TRUE), Geno[, j])
}
```


```{r}
#Odfiltrowanie markerów z MAF \< 5%:

# obliczanie frekwencji allelu mniejszościowego dla każdego SNP
p <- colSums(Geno)/(2 * nrow(Geno))

# definiujemy MAF
maf <- ifelse(p > 0.5, 1-p, p)
maf.index <- which(maf < 0.05)
Geno1 <- Geno[, -maf.index]

# sprawdzamy wymiary nowej macierzy
dim(Geno1)
```


```{r}
# Aktualizacja pliku `.map oraz podanie nowych wymiarów danych genotypowych i informacji o markerach:
MAP <- read.table("sativas413.map")
dim(MAP)
MAP1 <- MAP[-maf.index, ]
dim(MAP1)
```

## D. Wykonanie analizy PCA: macierz markerów.

```{r}
Geno1 <- as.matrix(Geno1)
sample <- row.names(Geno1)
length(sample)

colnames(Geno1) <- MAP1$V2
snp.id <- colnames(Geno1)
length(snp.id)
```


```{r}
# Utowrzenie pliku GDS:

if (!requireNamespace("BiocManager", quietly = TRUE)) {
    install.packages("BiocManager")
}



snpgdsCreateGeno("44k.gds", genmat = Geno1, sample.id = sample, snp.id = snp.id, 
                 snp.chromosome = MAP1$V1, snp.position = MAP1$V4, snpfirstdim = FALSE)

geno_44k <- snpgdsOpen("44k.gds")
snpgdsSummary("44k.gds")
```


```{r}
# Przeprowadzenie PCA:
pca <- snpgdsPCA(geno_44k, snp.id = colnames(Geno1))
pca <- data.frame(sample.id = row.names(Geno1), 
                  EV1 = pca$eigenvect[, 1], 
                  EV2 = pca$eigenvect[, 2], 
                  EV3 = pca$eigenvect[, 3], 
                  EV4 = pca$eigenvect[, 4], 
                  stringsAsFactors = FALSE)

plot(pca$EV2, pca$EV1, xlab = "PC2", ylab = "PC1")
```



```{r}
# Wczytanie dodatkowych informacji o próbkach z pliku `gerplasm.csv`:
pca_1 <- read.csv("RiceDiversity.44K.germplasm.csv", 
                  header = TRUE, skip = 1, stringsAsFactors = FALSE)
pca_2 <- pca_1[match(pca$sample.id, pca_1$NSFTV.ID), ]

pca_population <- cbind(pca_2$Sub.population, pca)
colnames(pca_population)[1] <- "population"

plot(pca_population$EV1, pca_population$EV2, xlab = "PC1", ylab = "PC2", 
     col = c(1:6)[factor(pca_population$population)])
legend(x = "topright", legend = levels(factor(pca_population$population)), 
       col = c(1:6), pch = 1, cex = 0.6)
```

## E. Przygotowanie danych do analizy GWAS

```{r}
# Przygotowanie danych genotypowych i fenotypowych do analizy GWAS:
geno_final <- data.frame(marker = MAP1[, 2], chrom = MAP1[, 1], pos = MAP1[, 4], 
                         t(Geno1 - 1), check.names = FALSE)

pheno_final <- data.frame(NSFTV_ID = rownames(y), y = y)
```



```{r}
# Analiza GWASl
install.packages("rrBLUP")
# lub
install.packages("GAPIT3")
library(rrBLUP)

GWAS <- GWAS(pheno_final, geno_final, min.MAF = 0.05, P3D = TRUE, plot = FALSE)
```


7.  Wyodrębnij istotne markery SNP.

nie rozpoznaje funkcji'%>%' dlatego wykonałam:
```{r}
# załadowanie pakietu dplyr:
library(dplyr)

```


```{r}
# Wyodrębnienie istotnych markerów:
GWAS_1 <- GWAS %>% filter(y != "0")
GWAS_1 %>% filter(y < 1e-04)
```


```{r}
# lista markerów SNP spełniających ustalone kryterium p-wartości:
head(GWAS_1)
```

8.  Stwórz wykres Manhattan.
 
Nie rozpoznaje funckji manhattan, dlatego wykonałam:
```{r}
# Instalację pakietu qqman:
install.packages("qqman")
library(qqman)

```


```{r}
manhattan(x = GWAS_1, chr = "chrom", bp = "pos", p = "y", snp = "marker", 
          col = c("blue4", "orange3"), suggestiveline = -log10(1e-04), logp = TRUE)
```


## Interpretcja wyników: 

  - Na wykresie pokazane są wyniki asocjacji genotypów z fenotypami w formie punktów rozłożonych na osiach, które reprezentują różne markery genetyczne na chromosomach.
  - oś X: markery genetyczne posortowane według chromosomów, 
  - oś Y: logarytmiczna transformacja wartości p z testu asocjacji, im wyższa wartość, tym silniejsza asocjacja. 
  - Każdy punkt na osi, to jedno SNP. Widać, które SNP wykazują najsilniejszą statystyczną asocjację z fenotypem.
  
  - Analiza PCA umożliwia identyfikację zróżnicowania próbek, jak wygląda ich rozmieszczenie w przestrzeni genotypowej
  
  - Analiza GWAS umożlwia analizować SNP, poprzez uzyskanie informacji, które SNP są istotne statystycznie, względem danej cechy.
  
  - Połączenie PCA i GWAS pozwala na większą dokładność wyników i identyfikacji próbek potrzebnych do przeprowadzenia badania.
