---
title: "zajęcia 5.11"
author: "Magdalena"
date: "2024-11-05"
output: html_document
---

## Zadanie 1

sprawdzenie czy pakiety zostały prawidłowo zaintsalowane i załadowane:

```{r}
library(ShortRead)
library(Rqc)
library(Biostrings)

packageVersion("ShortRead")
packageVersion("Rqc")
packageVersion("Biostrings")
```

## Zadanie 2

Pobranie pliku FASTQ

## Zadanie 3

```{r}

fq_file <- "C:/Users/magda/Downloads/SRR31220563.fastq.gz"
fq_reads <- readFastq(fq_file)
```

sprawdzenie podstawowych informacji

liczba odczytów:

```{r}
length(fq_reads)
```

podgląd pierwszych odczytów:

```{r}
fq_reads[1:5]
```

## Zadanie 4

Generowanie obiektu z wynikami kontroli jakości

```{r}
qa_results <- qa(fq_file, type = "fastq")
```

Towrzenie raportu QC:

```{r}
report(qa_results, dest = "C:/Users/magda/OneDrive/Pulpit")
```

-   Przejrzyj raport QC i zanotuj kluczowe obserwacje dotyczące jakości danych.

*Odpowiedź:*

**Wykres 1** - ile jest oczytów w wersji nieprzefiltrowanej? widać 1 kropkę, czyli jedną sekwencję z taką liczbą odczytów

**wykres 2** - jaki jest % nukleotydów w danej sekwencji; wygląda śmiesznie w naszej sekwencji wszystkie nukleotydy zostały odczytane n=0; nukleotydów G i C jest rochę więcej niż A i T

**Wykres 3** - ocena punktowa jakości

W okolicy trzydziestego odczytu osiagneła pik jakości.

**Wykres 4** - dystrybucja odczytów; ile razy dana sekwencja się powtarzała; od którego odczytu nasze sekwencje stają się homogeniczne?

Jest widoczne gwałtowne, wąskie przejście od niskiej do wysokiej skumulowanej proporcji odczytów, co informuje o braku/niskim błędzie w sekwencjonowaniu.

ile razy powtarza sie dana sekwencja? można zauważyć że aż 158 razy wsytępuje duplikat powtarzających się nukleotydów Guaniny, na jaką skalę należy filtrować i dopasować dane?

**Wykres 5** - jakośc odczytów i zliczenie ile razy dany nukleotyd występuje w danym odczycie?

na początku duże wahania - błędy odczytów na początku sekwencji; od 25 cyklu odczyt się uspokaja i spada pod koniec

**Wykres 6** - wynik odczytów jakości dla cyklu; porównanie kqantyli i średniej jakości dla danego odczytu, chcemy żeby oba te wykresy były do siebie zblizone

Adapter Contamination gdy mamy kontaminację adapterami, czyli illumina nam ich nie wycięła to widać procent kontaminacji - w ilu sekwencjach znaleziono sekwencje adapterowe - które definiuje się w programieR w zależności jaki program do sekwencjonowania wykorzystujemy

-   Przejrzyj wykresy z folderu `/images`. Czy sekwencje są dobrej jakości?

*Odpowiedź:*

## Zadanie 6 - Porównanie wyników kontroli jakości uzyskanych za pomocą innego pakietu Bioconductora.

nie działa :(((((

## Zadanie 7 - Analiza zawartości GC

Obliczenie zawartości nukleotydów GC w oryginalnych odczytach

```{r}
gc_content <- letterFrequency(sread(fq_reads), letters = "GC", as.prob = TRUE)
```

Wizualizacja - histogram zawartości nukleotydów GC

```{r}
hist(gc_content, breaks = 50, main = "Zawartość GC w oryginalnych odczytach", xlab = "Procent GC")
```

-   Przeanalizuj histogram i zanotuj, czy zawartość GC jest zgodna z oczekiwaniami dla **Escherichia coli**.

*Odpowiedź:* zawartośc nukleotydów GC mieści się między 0,2-0,7; ma rozkład normalny; średnia znajduje się w okolicy 0,5.
Specyfikacja gatunku:
