---
title: "8 Variant Calling"
author: "Magdalena_Chomiak"
output: html_document
---

# Variant Calling w R

## Instalacja i załadowanie niezbędnych pakietów

z `Bioconductor`: `VariantTools`, `Rsamtools`, `GenomicRanges`, `GenomicFeatures`, `VariantAnnotation`, `BiocParallel`.

```{R}
# Instalacja menedżera pakietów Bioconductor (jeśli nie jest zainstalowany)
if (!requireNamespace("BiocManager", quietly = TRUE))
    install.packages("BiocManager")
```

```{r Instalacja pakietów}
BiocManager::install(c("VariantTools", "Rsamtools", "GenomicRanges", "GenomicFeatures", "VariantAnnotation", "BiocParallel"))
```

```{r Załadowanie pakietów}
library(VariantTools)
library(Rsamtools)
library(GenomicRanges)
library(GenomicFeatures)
library(VariantAnnotation)
library(BiocParallel)
```

------------------------------------------------------------------------

## Zapoznanie się z pakietami do wykrywania wariantów

```{R}
# wyświetlenie pomocy dla pakietu
??VariantTools

#  wprowadzenie do pakietu:
vignette("VariantTools")
```

Kluczowe funcke używanych pakietów:

-   `VariantTools`: opisuje zastosowania pakietu VariantTools i ogólny przepływ pracy przy ładowaniu danych, wywoływaniu wariantów pojedynczej próbki i mutacji somatycznych specyficznych dla nowotworu lub innych typów wariantów specyficznych dla próbki (np. edycja RNA). Większość funkcji działa na zestawieniach (plikach BAM) lub zbiorach danych zwanych wariantami.
-   `Rsamtools`: funkcje do pracy z plikami BAM/SAM.
-   `GenomicRanges`: operacje na zakresach genomowych.
-   `GenomicFeatures`: tworzenie obiektów opisujących cechy genomu.
-   `VariantAnnotation`: funkcje do anotacji i manipulacji wariantami.

------------------------------------------------------------------------

## Konfiguracja środowiska pracy

Ustaw katalog roboczy i sprawdź dostępność danych.

**Instrukcje:**

1.  Ustaw katalog roboczy:

```{R}
# Ustawienie katalogu roboczego:
setwd("C:/Users/magda/OneDrive/Pulpit/studia/2 stopień/2 semestr/Analizy bioinformatyczne w genomice/zadanie 8")

# sprawdzenie dostępności plików:
list.files()
```

W katalogu znajdują się dwa pliki:

-   Plik BAM z odczytami (`aligned_sample.BAM`)
-   Genom referencyjny w formacie FASTA (`ecoli_reference.fasta`)

------------------------------------------------------------------------

## Wczytanie danych

```{R}
# Wczytanie pliku BAM:
bamfile <- "C:/Users/magda/OneDrive/Pulpit/studia/2 stopień/2 semestr/Analizy bioinformatyczne w genomice/zadanie 8/aligned_sample.BAM"
bam <- BamFile(bamfile)

# Wczytanie genomu referencyjnego:
ref_genome <- "C:/Users/magda/OneDrive/Pulpit/studia/2 stopień/2 semestr/Analizy bioinformatyczne w genomice/zadanie 8/ecoli_reference.fasta"
fa <- FaFile(ref_genome)
```

```{r}
# Przesortowanie pliku BAM według współrzędnych:

# Zdefiniuj ścieżkę wejściową i wyjściową
input_bam <- "C:/Users/magda/OneDrive/Pulpit/studia/2 stopień/2 semestr/Analizy bioinformatyczne w genomice/zadanie 8/aligned_sample.BAM"
output_bam <- "C:/Users/magda/OneDrive/Pulpit/studia/2 stopień/2 semestr/Analizy bioinformatyczne w genomice/zadanie 8/sorted_aligned_sample.BAM"

# Wykonaj sortowanie
sortBam(file = input_bam, destination = output_bam, overwrite = TRUE)

#Zdefiniuj przesortowany plik
sorted_bam <- "C:/Users/magda/OneDrive/Pulpit/studia/2 stopień/2 semestr/Analizy bioinformatyczne w genomice/zadanie 8/sorted_aligned_sample.BAM.bam"    
```

```{R}
# Indeksowanie pliku FASTA, jeśli indeks nie istnieje, oraz przesortowanego pliku BAM:
indexFa(ref_genome)
indexBam(sorted_bam)
```

------------------------------------------------------------------------

## Kontrola jakości danych sekwencyjnych przed wykrywaniem wariantów.

1.  Sprawdź nagłówek pliku BAM:

```{R}
# Sprawdzenie nagłówka
scanBamHeader(bam)

# Sprawdzenie podtsawowych statystyk
idxstats <- idxstatsBam(sorted_bam)
print(idxstats)
```

```{R}
# Obliczenie i wizualizacja pokrycia genomu
coverage_data <- coverage(sorted_bam)
summary(coverage_data[[1]]) # dla genomów prokariota

plot(coverage_data[[1]], main="Pokrycie genomu dla sekwencji U00096.3", ylab="Pokrycie", xlab="Pozycja w genomie") # uwaga: zajmuje dużo czasu

```

------------------------------------------------------------------------

## Wykrywanie wariantów za pomocą funkcji `callVariants()`.

```{R}
# Definiowanie parametrów skanowania
# parametry pileup
pileup_param <- PileupParam(
    distinguish_strands = FALSE,
    distinguish_nucleotides = TRUE,
    min_base_quality = 20
)

# Wykonanie pileup
pile <- pileup(sorted_bam, scanBamParam = ScanBamParam(), pileupParam = pileup_param)

```

```{r}
# konwertowanie danych pinelup do ramkni danych z uzgodnieniem nazw sekwencji:
library(dplyr)

pile_df <- pile_df %>%
    mutate(seqnames = as.character(seqnames)) %>%
    mutate(seqnames = ifelse(seqnames == "U00096.3", "NC_000913.3", seqnames))

```

```{r}
# pogrupowanie danych względem pozycji:
variant_candidates <- pile_df %>%
    group_by(seqnames, pos) %>%
    summarise(
        total = sum(count),
        A = sum(count[nucleotide == "A"]),
        C = sum(count[nucleotide == "C"]),
        G = sum(count[nucleotide == "G"]),
        T = sum(count[nucleotide == "T"]),
        .groups = 'drop'
    ) %>%
    mutate(
        ref = as.character(getSeq(fa, GRanges(seqnames, IRanges(pos, pos))))
    ) %>%
    rowwise() %>%
    mutate(
        # Obliczanie alternatywnych alleli
        alt_alleles = list(setdiff(c("A", "C", "G", "T"), ref)),
        # Liczenie odczytów dla referencyjnego i alternatywnych alleli
        ref_count = sum(c_across(c("A", "C", "G", "T"))[ref]),
        alt_count = sum(c_across(c("A", "C", "G", "T"))[alt_alleles])
    ) %>%
    ungroup() %>%
    # Filtracja na podstawie minimalnej liczby odczytów dla wariantu
    filter(alt_count >= 5) %>%
    # Opcjonalne filtrowanie na podstawie proporcji
    filter((alt_count / total) >= 0.2)

```

```{r}
# Przykład wyświetlenia wariantów:
head(variant_candidates)
```

------------------------------------------------------------------------

## Filtracja i eksportowanie wyników do pliku

```{r}
# Filtracja wariantów na podstawie jakości i głębokości pokrycia
filtered_variants <- variant_candidates %>%
    filter(total >= 10, alt_count / total >= 0.2, alt_count >= 5)

# Wyświetlenie liczby wariantów przed i po filtrowaniu
cat("Liczba wariantów przed filtrowaniem:", nrow(variant_candidates), "\n")
cat("Liczba wariantów po filtrowaniu:", nrow(filtered_variants), "\n")

# Konwersja do data.frame dla eksportu
df_variants <- as.data.frame(filtered_variants)

# Eksport do pliku CSV
write.csv(df_variants, "C:/Users/magda/OneDrive/Pulpit/studia/2 stopień/2 semestr/Analizy bioinformatyczne w genomice/zadanie 8/wyniki_wariantow.csv", row.names = FALSE)
```

------------------------------------------------------------------------
